臺灣宜蘭地方法院刑事裁定　　　　　　　 94年度聲判字第5號
聲　請　人
即告訴　人　丙○○
代　理　人　楊德海律師
被　　　告　乙○○
　　　　　　甲○○
上列聲請人因告訴被告等偽造文書等案件，不服臺灣高等法院檢
察署檢察長於中華民國94年7月19日駁回再議之處分（94年度上
聲議字第2387號），聲請交付審判，本院裁定如下：
    主  文
聲請駁回。
    理  由
一、按告訴人不服上級法院檢察署檢察長或檢察總長認再議為無
    理由而駁回之處分者，得於接受處分書後10日內委任律師提
    出理由狀，向該管第一審法院聲請交付審判。又法院認為交
    付審判之聲請不合法或無理由者，應駁回之，刑事訴訟法第
    258條之1第1項、第258條之3第2項前段分別定有明文。
二、本件聲請人即告訴人丙○○以被告乙○○、甲○○涉犯偽造
    文書等罪，向臺灣宜蘭地方法院檢察署檢察官提出告訴，其
    告訴意旨略以：被告甲○○係合作金庫銀行股份有限公司（
    下稱合作金庫）蘇澳分行職員。緣被告乙○○於民國86年4
    月間向合作金庫蘇澳分行分別借款新臺幣（下同）1,500,00
    0元及5,000,000元，合計6,500,000元，並由告訴人丙○○
    及案外人李福洲擔任連帶保證人，上開借款1,500,000元部
    分，原約定借款期限至87年5月13日，於到期日後，被告乙○○清償600,000元，就餘款900,000元部分辦理延期清償，
    借款期限自87年6月22日至88年6月22日，告訴人繼續擔任連
    帶保證人。另借款5,000,000元部分亦同。嗣於88年6月22日
    到期日前，告訴人、李福洲均向被告乙○○表示不願再擔任
    上開借款債務之連帶保證人，並委託被告乙○○向合作金庫
    蘇澳分行表示終止連帶保證人之意思表示，被告乙○○亦向
    合作金庫蘇澳分行本件貸款承辦人即被告甲○○表示告訴人
    、李福洲終止連帶保證人之意思表示。嗣於88年11月中旬被
    告乙○○向告訴人稱要購買小貨車供載魚貨之用，請告訴人
    提供國民身分證及印鑑章擔任汽車貸款之保證人，因而取得
    告訴人之國民身分證及印鑑章，詎被告乙○○並未購買小貨
    車，反而與被告甲○○基於偽造文書、偽造有價證券之犯意
    聯絡，先由被告乙○○在借據、本票之借款人欄簽寫自己姓
    名，且在連帶保證人欄偽造告訴人「丙○○」簽名，並將日
    期倒填為88年7月29日，再由被告甲○○持告訴人之印鑑章
    盜蓋在借據、本票之連帶保證人欄下，並填寫告訴人住址，
    用以偽造告訴人為連帶保證人之借據、本票各1張云云。
    嗣經臺灣宜蘭地方法院檢察署檢察官，就被告乙○○部分移
    轉管轄由臺灣板橋地方法院檢察署偵辦，此有臺灣高等法院
    檢察署94年7月7日檢紀雨字第10160號令、臺灣高等法院被
    告前案紀錄表各1份在卷可證（見94年度偵字第1740號卷影
    本第24頁、本院卷第64頁），故此部分本院非該管第一審法
    院，聲請人就被告乙○○部分，向本院聲請交付審判，其聲
    請不合法，應予駁回。至於被告甲○○部分，經臺灣宜蘭地
    方法院檢察署檢察官於94年6月22日，以94年度偵字第1740
    號為不起訴處分後，聲請人不服，聲請再議亦經臺灣高等法
    院檢察署檢察長，於94年7月19日，以94年度上聲議字第238
    7號處分書認聲請人再議為無理由而駁回再議，於94年7月25
    日送達聲請人，聲請人於收受上開駁回再議處分書後10日內
    ，委任律師就被告甲○○部分向本院聲請交付審判，程序上
    合法，先予敘明。
三、聲請交付審判意旨略以：
（一）上開檢察機關就告訴人所指摘下列不利被告之事證，並未
      詳予調查：
   1、被告甲○○於88年7月29日同意被告乙○○延期清償並製
      作合作金庫支出傳票、合作金庫放款償還收入傳票之電腦
      資料，是否已經告訴人及李福洲同意？
   2、被告乙○○是否已於被告甲○○同意延期清償前即告知甲○○保證人丙○○、李福洲已不再擔任保證人？
   3、被告甲○○為何遲至88年11月中旬始催促被告乙○○趕快
      找保證人？是否因告訴人及李福洲不再擔任保證人，為害
      怕遭上級查獲私自同意被告乙○○延期清償？
   4、被告甲○○明知告訴人並未於88年11月中旬至合作金庫蘇
      澳分行，亦未經告訴人同意，為何擅自將本票之發票日及
      借據日期不實填載為88年7月29日？該88年7月29日至11月
      中旬間之利息如何負擔？有無經告訴人同意？為何不據實
      填載日期？為何本票及借據上缺少另外一位保證人李福洲
      之簽名、蓋章？
   5、被告甲○○為何在本院91年度訴字第22號、臺灣高等法院
      91年度上字第704號清償借款事件，一再掩飾稱該本票發
      票日及借據係於88年7月29日所填載？直至被告乙○○於
      台灣高等法院93年度上更（一）字第213號清償借款事件
      中自白本票發票日、借據日期係偽造倒填，被告甲○○始
      承認。被告甲○○既然已自認偽造本票發票日及借據日期
      ，為何檢察官就被告甲○○之自認偽造一事未予調查審酌
      ？
（二）而上開告訴人所指摘不利被告之事證，未曾見檢察機關於
      不起訴處分書詳為調查，且於不起訴處分書未見檢察機關
      向台灣高等法院民事庭調閱全卷證據資料，未傳喚共同被
      告乙○○訊問並為調查，未將共同被告乙○○之處分結果
      在處分書中說明。而台灣高等法院檢察署處分書尚將本案
      係本票、借據二者填寫日期均為88年11月中旬，偽造倒填
      為88年7月29日之事實，誤解為本票為88年7月29日簽發，
      借據係88年11月間簽立。
（三）綜上所述，本件檢察官不起訴處分，既有檢察機關就不利
      被告甲○○事證均未調查斟酌之情形，且被告甲○○亦自
      認偽造本票及借據日期，則上開證據若經調查，必然動搖
      原偵查檢察官事實之認定及處分之決定，請准予交付審判
      等語。
四、按法院於審查交付審判之聲請有無理由時，得為必要之調查
    ，惟其調查範圍，應以偵查中曾發現之證據為限，不可就聲
    請人新提出之證據再為調查，亦不可蒐集偵查卷以外之證據
    ；除認為不起訴處分書所載理由違背經驗法則、論理法則或
    其他證據法則，否則不宜率予裁定交付審判，法院辦理刑事
    訴訟案件應行注意事項第134點規定足供參酌。次按刑事訴
    訟法第258條之1規定聲請人得向法院聲請交付審判，係新增
    對於「檢察官不起訴或緩起訴裁量權」制衡之一種外部監督
    機制，法院僅就檢察官所為不起訴或緩起訴之處分是否正確
    加以審查，以防止檢察機關濫權。且法院裁定交付審判，即
    如同檢察官提起公訴使案件進入審判程序，是法院裁定交付
    審判之前提，必須偵查卷內所存證據已符合刑事訴訟法第25
    1條第1項規定「足認被告有犯罪嫌疑」檢察官應提起公訴之
    情形，亦即該案件已經跨越起訴門檻，否則，縱或法院對於
    檢察官所認定之基礎事實有不同判斷，但如該案件仍須另行
    蒐證偵查始能判斷應否交付審判者，因交付審判審查制度並
    無如同再議救濟制度得為發回原檢察官續行偵查之設計，法
    院仍應依同法第258條之3第2項前段規定，以聲請無理由裁
    定駁回。次按刑法上之偽造文書或偽造有價證券罪，係以無
    製作權之人冒用他人名義製作文書或簽發有價證券為構成要
    件之一，如行為人係基於有製作權人之授權委託而製作或簽
    發，即不能謂無制作權，自不成立各該條之罪（最高法院47
    年台上字第226號判例要旨、93年度台上字第6311號判決要
    旨參照）。
五、經查：
（一）告訴人丙○○於94年5月19日偵查中指訴：借據、本票上
      印章是我的，但名字我不知道何人簽的。乙○○說要買車
      賣魚，叫我當保證人，我才將印章、身分證交給他等語（
      見94年度發查他字第93號卷影本第31頁）。佐以證人乙○○於91年12月19日在台灣高等法院91年度上字第704號清
      償借款事件準備程序中證述：因當初我想買小貨車，要辦
      分期付款，丙○○答應當我的保證人，就將他的身分證及
      印章放在我處，但我車沒有買成，銀行催我快辦展期，我
      就在88年7月29日的本票及借據上簽丙○○的姓名並蓋他
      的印章，銀行叫我要趕快找丙○○出面，後來我告訴丙○○，他一直責怪我及銀行，他不同意。丙○○的名字是我
      在銀行當場寫的，住址不是我寫的，我將印章交給甲○○
      蓋的等語（見94年度他字第73號卷影本第7頁至第9頁）；
      於94年1月3日台灣高等法院93年度上更（一）字第213號
      清償借款事件準備程序中證述：本票、借據上「丙○○」
      是我簽的，丙○○的印章是丙○○拿給我的。本來88年7
      月29日要展期，因來不及找人當保證人，所以我請銀行讓
      我慢一點去辦展期，丙○○的印章是我於88年7月29日以
      後拿去蓋的。我蓋用丙○○的印章沒有徵得丙○○同意，
      那時是年底我要買箱型車載魚，我告訴丙○○說我買中古
      車要辦分期付款，請他幫我作保，他答應，剛好銀行催我
      至少先找1人去辦展期，我才拿丙○○的印章去蓋，我是
      在88年11月間才去蓋章辦展期的等語（見93年度他字第73
      號卷影本第16頁至第17頁）。而被告甲○○於94年5月19
      日偵查中亦供承：借據、本票上「丙○○」簽名是乙○○
      在我面前簽的，印章是我蓋的，住址是我寫的等語（見94
      年度發查他字第93號卷影本第31頁）。復有借據、本票影
      本各1張在卷可參（見93年度他字第73號卷第3頁至第4頁
      ）。足證於88年11月間某日，被告乙○○確持告訴人先前
      交付之印章，至合作金庫蘇澳分行，未經告訴人授權，即
      冒用丙○○名義，接續在88年7月29日借據之連帶保證人
      欄、88年7月29日本票之發票人欄，偽造「丙○○」署押
      各1枚，並將告訴人印章交付被告甲○○蓋在上開偽造署
      押下方，被告甲○○復填寫借據、本票上告訴人住址之事
      實。然綜觀上開證據，尚不足以證明被告甲○○明知被告
      乙○○未經告訴人授權，而參與製作及簽發上開借據、本
      票之事實。
（二）又證人乙○○雖於91年12月19日在台灣高等法院91年度上
      字第704號清償借款事件準備程序中證述：我有跟銀行的
      承辦人甲○○說丙○○、李福洲不替我續保等語（見94年
      度他字第73號卷影本第6頁）；於94年1月3日台灣高等法
      院93年度上更（一）字第213號清償借款事件準備程序中
      證述：我跟甲○○說丙○○、李福洲他們2人不保了等語
      （見94年度他字第73號卷影本第14頁）。惟承前述，被告
      乙○○於88年11月間某日，尚持告訴人印章，至合作金庫
      蘇澳分行，製作及簽發上開借據、本票，況被告甲○○亦
      否認被告乙○○有告知伊告訴人及李福洲不再擔任連帶保
      證人乙節，則究不能僅以證人乙○○此部分證詞，遽認被
      告甲○○已由乙○○之告知，明確知悉告訴人、李福洲不
      再擔任連帶保證人，仍在被告乙○○製作及簽發上開借據
      、本票時，明知被告乙○○未經告訴人授權，而參與製作
      及簽發上開借據、本票之事實。
（三）另被告甲○○固於台灣高等法院93年度上更（一）字第
      213號清償借款事件準備程序中自承：我沒有查證丙○○
      是否同意蓋章，我們認定丙○○是同意乙○○拿他的印章
      來。本票、借據日期是88年7月29日，依銀行作業，若利
      息未按期繳或有其他情事，銀行會同意延期，延期最長是
      3 個月、4個月，88年7月29日之本票、借據是11月間所簽
      的等語（見本院卷第43頁至第44頁）。然依合作金庫於86
      年、87年間辦理客戶貸款時，借款人及連帶保證人均應攜
      帶國民身分證及印章，並於授信約定書及連帶保證書上親
      自簽名蓋章，由授信經辦人員核對身分證確認其身分。辦
      妥對保工作後之約定書，經辦人員應於「對保人」欄內簽
      章以明對保之職責。且該約定書除作為約束立約定書人履
      行約定事項義務之依據外，並作為放款之印鑑卡使用。若
      有連帶保證人之貸款案件已屆清償日而債務人欲展期，可
      委由第三人持原留印鑑於放款借據上代為蓋章，銀行經由
      核對上開連帶保證人之印章與約定書留存印鑑相符者，即
      生效力，無需由連帶保證人再辦理對保等情，有合作金庫
      蘇澳分行94年5月27日合金蘇字第0940002719號函及所附
      合作金庫員工訓練教材「授信實務」內容影本、中華民國
      銀行商業同業公會聯合會89年1月11日全授字第0043函、
      合作金庫94年6月7日合金總企字第0940013008號函及所附
      授信約定書各1份在卷可參（見94年度發查他字第93號卷
      影本第37頁至第42頁、第47頁至第51頁）。足認於上開時
      、地，被告乙○○持告訴人印章，製作及簽發借據、本票
      時，依上開說明，被告甲○○勿庸再與告訴人對保，且承
      前述，被告乙○○確有要求合作金庫蘇澳分行延緩辦理貸
      款展期手續，而被告乙○○復於88年11月間某日，持告訴
      人印章，至合作金庫蘇澳分行，製作及簽發上開借據、本
      票，縱該借據、本票日期均填載為88年7月29日，亦難據
      此即認被告甲○○明知被告乙○○未經告訴人授權，而參
      與製作及簽發上開借據、本票之事實。
（四）至於88年7月29日合作金庫支出傳票、合作金庫放款償還
      收入傳票之電腦資料，是否已經告訴人及李福洲同意，與
      本案待證事實無重要關係，則檢察官就此未予調查，並無
      不當之處。
（五）綜上所述，本件並無積極證據足以證明被告甲○○於上開
      時、地，明知被告乙○○未經告訴人授權，而仍參與上開
      偽造私文書、偽造有價證券之犯行，故依現有證據所能證
      明被告甲○○所涉偽造私文書、偽造有價證券嫌疑，尚不
      足以跨過起訴之門檻。原不起訴處分書及駁回再議處分書
      均認並無積極證據足資證明被告甲○○有何偽造私文書、
      偽造有價證券之行為，依刑事訴訟法第252條第10款規定
      ，予以不起訴處分及駁回再議之聲請，於法並無違誤。
      本件聲請交付審判意旨仍執前詞，對於原處分加以指摘求
      予審判，自無理由，應予駁回。
六、依刑事訴訟法第258條之3第2項前段，裁定如主文。
中　　華　　民　　國　　94　　年　　11　　月　　21　  日
                  刑事第二庭    審判長法  官  林明山
                                      法  官  謝佩玲
                                      法  官  蘇錦秀
上正本證明與原本無異。
不得抗告。
                                      書記官  陳蒼仁
中　　華　　民　　國　　94　　年　　11　　月　　22　  日
